【裁判字號】    98,訴,179
【裁判日期】    980812
【裁判案由】    綜合所得稅
【裁判全文】
臺中高等行政法院判決
                                       98年度訴字第179號
                              .
原      告  甲○○
訴訟代理人  陳金村  律師
被      告  財政部台灣省中區國稅局
代  表  人  乙○○
訴訟代理人  丙○○
            丁○○
上列當事人間因綜合所得稅事件，原告不服財政部中華民國98年
3月23日台財訴字第09800060080號訴願決定，提起行政訴訟。本
院判決如下︰
    主  文
復查決定及訴願決定關於其他所得及該部分之罰鍰，其中不利原
告之部分均撤銷。
訴訟費用由被告負擔。
    事實及理由
一、事實概要：緣原告民國94年度綜合所得稅結算申報，經被告
    所屬沙鹿稽徵所以原告漏報耕地出租人收回耕地給予之補償
    ，依查得資料核定其他所得新台幣（下同）5,330,000元，
    併同另查獲漏報本人及受扶養親屬營利及利息所得4,434元
    ，歸課綜合所得總額5,578,448元，補徵應納稅額1,422,079
    元，並經被告按所漏稅額1,130元及1,387,474元分別處以0.
    2倍及0.5倍罰鍰計693,963元。原告不服，就其他所得及罰
    鍰部分申請復查，獲追減其他所得6,574元及罰鍰1,316元。
    原告仍不服，提起訴願遞遭駁回，遂提起本件行政訴訟。
二、兩造聲明：
  (一)原告聲明求為判決：復查決定不利於原告之部分及訴願決定
    均撤銷(其他所得及該部分之罰鍰)。
  (二)被告聲明求為判決：駁回原告之訴。
三、原告訴稱略以：
  (一)原告與王廖朝琴、王財居等3人（下稱原告等3人）原向地主
    陳勇雄、陳武男、陳太平等3人（下稱陳勇雄等3人）承租坐
    落台中縣清水鎮○○段橋頭小段239、239-1、239-3、239-4
    地號等4筆三七五耕地，雙方並訂有三七五耕地租約在案。
    嗣於94年間租賃雙方達成協議，委託代書向清水鎮公所申請
    以分割方式終止租約，惟後因上開土地有圖簿面積不符情形
    ，而委辦代書又有疏漏之處，以致多次申請均因無法於2個
    月之法定期限內辦妥分割登記，租賃雙方因而產生歧見並撤
    回上開分割登記申請。嗣後原告等3人於94年9月間放棄上開
    土地之耕作權並向清水鎮公所申請終止租約，租賃雙方間之
    三七五租約因而失效，原告等3人即無法繼續使用上開土地
    。因原告等3人亟需用地，於94年11月間向陳勇雄等3人購買
    同段239、239-7、239-8等3筆地號土地（下稱系爭土地），
    雙方約定辦理移轉所需一切支出（含土地增值稅）均應由買
    方即原告等3人繳納，上開3筆土地於94年12月7日完成所有
    權移轉登記，原告因而取得系爭土地所有權1/3。是原告既
    係以買賣方式取得系爭土地，即不應被視為地主終止三七五
    租約收回耕地所作之補償。原告實質上並無所得，故被告等
    誤以所得稅法第14條第3項規定，向原告補課徵綜合所得稅
    ，並處以罰鍰，顯有違誤。
  (二)退步言之，縱認原告取得系爭土地可視為地主所給予補償之
    變動所得，惟按平均地權條例第77條及耕地三七五減租條例
    第17條第2項第3款規定意旨，三七五減租地主所給予佃農補
    償價值之核定，應不得逕以佃農取得土地之價值計算，而應
    依上開規定予以減除土地增值稅後，才是佃農實質所得之「
    補償」。原告為取得系爭土地，曾繳納土地增值稅1,295,90
    3元及其他過戶所需繳納之稅費，其屬原告為取得系爭土地
    所付出之成本。則原告因本件三七五租約終止所受補償之所
    得稅額核定，除得扣除被告所認定之印花稅、地政規費等費
    用外，並應扣除上開土地增值稅，始符合「所得」稅法課徵
    實質所得之立法目的及大法官釋字第420號解釋所揭諸實質
    課稅之公平原則。另系爭239地號為公園用地，239-7地號則
    為市場用地，上開2筆土地於地主移轉所有權予原告時即屬
    公共設施保留地。則按土地法第194條「因保留徵收或依法
    限制不能使用之地，概應免稅。」之規定，所謂「概應免稅
    」應連同本件有關之綜合所得稅亦包括在內，從而本件上開
    2筆公設保留地應不屬所得稅核徵之範圍之內。
四、被告答辯略以：
  (一)其他所得部分：
  1.原告等佃農3人原向陳勇雄等3人承租坐落台中縣清水鎮○○
    段橋頭小段239、239-1、239-3、239-4地號等4筆三七五耕
    地。嗣原告等3人於94年4月22日與陳勇雄等3人協議終止耕
    地三七五租約，並同意自承租耕地分割移轉系爭土地（面積
    計2, 460平方公尺，每平方公尺公告現值13,000元，土地現
    值合計31,980,000元）予原告等3人，每人取得系爭土地1/3
    持分，並向台中縣清水鎮公所申辦登記，惟因未於期限內完
    成分割及移轉事宜，最終於94年9月12日改以放棄耕作權方
    式申辦終止耕地三七五租約，有耕地租約書、耕地三七五租
    約終止登記申請書及耕作權放棄書可稽。原告等3人雖放棄
    前揭耕地之耕作權，惟陳勇雄等3人仍依先前之協議內容，
    分割移轉系爭土地予於原告等3人，並於94年12月7日完成移
    轉登記，有終止耕地三七五租約補償費調查表、土地異動索
    引查詢資料及地價稅查詢資料可稽。依經濟實質原告等3人
    確因終止三七五租約而自出租人獲得補償土地，原查依所得
    稅法第14條第3項規定，以原告取得土地補償價值之半數5,3
    30,000元（31,980,000元×1/3持分×1/2），歸課原告94年
    度綜合所得稅，並無不合。
  2.至土地法第194條規定因保留徵收或依法律限制不能使用之
    土地概應免稅，係就地價稅及土地增值稅等土地稅之免稅規
    定，未包括所得稅之減免。又土地增值稅1,295,903元之納
    稅義務人為原所有權人（即原地主），並非原告等3人應負
    擔之稅捐，約定由原告等3人負擔僅係私法關係，故非取得
    系爭補償土地所負擔之相關費用。原告主張所受讓台中縣清
    水鎮○○段橋頭小段239及239之7地號土地為公共設施保留
    地應屬免稅，以及同地段239之8地號土地應按其公告土地現
    值減除預計土地增值稅後餘額三分之一計算補償價額乙節，
    係屬誤解。惟原告等3人受讓取得系爭補償土地，支付印花
    稅及地政規費合計39,444元，有印花稅繳款書及地政規費收
    據可稽，乃取得系爭補償土地所負擔之相關費用，應自取得
    補償額中減除，重行核算原告等3人取得補償額合計31,940,
    556元（31,980,000元－39,444元），依原告之持分取得土
    地補償價值10,646,852元，依前揭規定重核原告94年度其他
    所得5,323,426元，原核定5,330,000元，復查後准予追減
    6,574元。
  (二)罰鍰部分：原告94年度綜合所得稅結算申報，漏報本人及受
    扶養親屬營利及其他等所得合計5,334,340元，原經被告按
    所漏稅額1,130元及1,387,474元分別處0.2倍及0.5倍罰鍰合
    計693,963元。又原告申經復查結果，系爭其他所得既經追
    減6,574元已如前述，乃重行核算按所漏稅額1,129元及1,38
    4,844元分別處0.2倍及0.5倍罰鍰合計692,647元，原處罰鍰
    准予追減1,316元。
五、本件兩造之爭點為：(一)原告取得系爭土地應有部分1/3，係
    基於出租人收回耕地所給予之補償，抑或基於買賣關係？(二)
    原告取得系爭土地應有部分1/3，其所得額之計算是否扣除
    原告所繳納之土地增值稅？又系爭土地其中屬公共設施保留
    地者，應否列入計算？
六、按「出租耕地經依法編為建築用地者，出租人為收回自行建
    築或出售作為建築使用時，得終止租約。」、「耕地出租人
    依前條規定終止租約收回耕地時，除應補償承租人為改良土
    地所支付之費用及尚未收穫之農作改良物外，應就申請終止
    租約當期之公告土地現值，預計土地增值稅，並按該公告土
    地現值減除預計土地增值稅後餘額3分之1給予補償。」平均
    地權條例第76條第1項及第77條第1項分別定有明文。次按「
    個人綜合所得總額中，如有．．．因耕地出租人收回耕地，
    而依平均地權條例第77條規定，給予之補償等變動所得，得
    僅以半數作為當年度所得，其餘半數免稅。」為所得稅法第
    14條第3項所規定。
七、本件被告以原告取得系爭土地應有部分1/3，係基於出租人
    收回耕地所給予之補償，屬所得稅法第14條第3項所規定之
    所得，因原告漏報該部分所得，予以補稅及按所漏稅額處以
    0.5倍罰鍰，固非無見，然被告認原告有該部分所得，自以
    原告向出租人所承租之系爭土地，係因依法編為建築用地者
    ，出租人為收回該等土地自行建築或出售作為建築使用時，
    對原告終止租約並予以補償，符合平均地權條例第76條第1
    項規定之情形，方得依所得稅法第14條第3項之規定對原告
    課徵該部分之所得稅。
八、經查，原告等3人原向地主陳勇雄等3人承租系爭土地，雙方
    並訂有三七五耕地租約，嗣於94年9月間原告等3人放棄系爭
    土地之耕作權，並向清水鎮公所申請終止租約，並經該公所
    註銷登記完竣在案(本院卷35-37頁耕作權放棄書及清水鎮公
    所函），原告等3人於94年11月間向陳勇雄等3人購買系爭土
    地(同卷38頁土地買賣所有權移轉契約書)，系爭筆土地於94
    年12月7日完成所有權移轉登記，原告因而取得系爭土地所
    有權1/3(原處分卷16,20,25頁土地異動索引查詢資料)。另
    系爭土地之地目係田，並非依法改編為建築用地，且屬出租
    人為收回該等土地自行建築或出售作為建築使用之情形，本
    件係原告放棄系爭土地之耕作權後，再向出租人購買系爭土
    地，縱使原告僅負擔土地增值稅而取得系爭土地1/3所有權
    ，並未再支付買賣價金，此係出租人有無以不相當之代價將
    財產移轉予原告，涉及是否有視為贈與之情事，然究與平均
    地權條例第76條第1項規定之要件不合，又基於稅捐稽徵係
    政府對人民課予義務，其課稅事實及要件應基於法律規定，
    稽徵機關方得為之，此為租稅法定主義，亦無得類推適用其
    他法律規定再予課稅之餘地，本件被告認原告取得系爭土地
    所有權1/3，係地主對原告之補償，符合平均地權條例第76
    條第1項規定之情形，依所得稅法第14條第3項之規定對原告
    課徵該部分之所得稅，自有課稅未依客觀事實及正確適用法
    令之違誤。
九、綜上所陳，本件被告對於原告取得系爭土地所有權1/3，依
    所得稅法第14條第3項之規定課徵其他所得之所得稅，並以
    原告有漏報該部分所得之情事，另依所得稅法第110條第1項
    之規定按所漏稅額處以0.5倍之罰鍰(復查決定有追減部分稅
    額及罰鍰)，依上開規定及說明，於法自有違誤，訴願決定
    未予糾正，亦有未合。原告請求撤銷復查決定及訴願決定(
    其他所得及該部分之罰鍰)，為有理由，應由本院將復查決
    定及訴願決定關於其他所得及該部分之罰鍰，其中不利原告
    之部分均撤銷，由被告查證實際課稅事實及要件後，另為適
    法之處分。又本件事證已明，兩造其餘之主張及論述，均不
    足以影響本件判決之結果，爰不一一指陳，併予敘明。
十、據上論結，本件原告之訴為有理由，依行政訴訟法第195 條
    第1項前段、第98條第1項前段，判決如主文。
中    華    民    國    98    年    8     月   12     日
              臺中高等行政法院第四庭
                        審判長法  官  沈  應  南
                              法  官  林  秋  華
                              法  官  許  武  峰
以上正本證明與原本無異。
如不服本判決，應於判決送達後20日內向本院提出上訴書狀，其
未表明上訴理由者，應於提起上訴後20日內向本院提出上訴理由
書（須依對造人數附具繕本）；如於本判決宣示或公告後送達前
提起上訴者，應於判決送達後20日內補提上訴理由書（須附繕本
）。未表明上訴理由者，逕以裁定駁回。
中    華    民    國    98    年    8     月   13     日
                              書記官  莊  啟  明


司法院資訊處製作；財團法人民間司法改革基金會備份。
